台灣新竹地方法院民事判決　九十三年度訴字第九○號
　　原　　　告　乙○○
　　訴訟代理人　丁○○
　　被　　　告　宏奇營造股份有限公司
　　法定代理人　甲○○
　　訴訟代理人　傅文民律師
　　　　　　　　丙○○
右當事人間損害賠償事件，本院於民國九十三年十一月九日言詞辯論終結，判決如左
：
    主      文
原告之訴駁回。
訴訟費用由原告負擔。
    事實及理由
一、原告主張：
（一）緣被告公司為保全其對於債務人即訴外人富爽建設有限公司（下稱富爽公司）
      、兼法定代理人即原告乙○○、訴外人胡范惠玲、胡金田、楊艾莉及胡林秀卿
      等人之工程款債權新台幣（下同）三百萬元之強制執行，聲請本院准予供擔保
      假扣押，經本院以九十一年度裁全字第一七八二號為假扣押裁定，准債權人即
      被告提供一百萬元之擔保後，得對債務人之財產於三百萬元範圍內為假扣押，
      其後被告並對原告所有坐落新竹市○○段三五─四二地號土地為假扣押之執行
      ，原告為求該土地上所興建之工程得以順利進行，而向訴外人裕台工業股份有
      限公司（下稱裕台公司）借款三百萬元，用以提供三百萬元之反擔保金，並以
      本院九十一年度存字第一五四五號提存事件提存後，聲請本院撤銷對前開土地
      之假扣押執行，本院於九十一年十一月二十九日以九十一年度裁全聲字第一六
      一號民事裁定撤銷上開假扣押裁定；又原告聲請本院命被告限期就欲保全執行
      之請求，向管轄法院起訴，被告雖於期限內提起訴訟，惟因未據繳納裁判費而
      經本院駁回其訴，是就本案實體訴訟而言，被告視同未起訴；其後原告以應供
      擔保原因業已消滅，聲請本院返還前開免假扣押之擔保金三百萬元，本院先駁
      回其聲請，原告不服提起抗告，臺灣高等法院（下稱高院）於九十三年四月二
      十二日廢棄原裁定，准予發還上開擔保金，其後並確定，原告遂於九十三年六
      月四日領回上開三百萬元。
（二）按假扣押裁定因自始不當而撤銷，或因第五百二十九條第四項及第五百三十條
      第三項之規定而撤銷者，債權人應賠償債務人因假扣押或供擔保所受之損害，
      民事訴訟法第五百三十一條第一項定有明文。次按，侵權行為固以故意或過失
      侵害他人之權利為成立要件，惟關於假扣押裁定，因自始不當而撤銷，或因民
      事訴訟法第五百二十九條第二項及第五百三十條第三項之規定而撤銷者，債權
      人應賠償債務人因假扣押或供擔保所受之損害，同法第五百三十一條定有明文
      ，故債權人所負此項賠償損害責任，乃本於假扣押裁定撤銷之法定事由而生，
      債務人賠償請求權之成立，即不以債權人之故意或過失為要件，最高法院五十
      八年度台上字第一四二一號判例可資參照。查本件被告為保全其對包含原告等
      人之工程款債權，對原告等人之財產為假扣押，而原告為假扣押執行標的土地
      之所有權人，為使前開土地上興建之大樓工程得以順利繼續施作，須提供全額
      之擔保金始得免為假扣押，且當時原告因財產遭限制登記無法向銀行貸款，不
      得已向裕台公司借款三百萬元，約定除提存法院後所衍生之利息由裕台公司取
      得外，另以月息百分之一點五計息，並約定以原告取回前開擔保金時為清償日
      ，原告於高院為准予發還擔保金之裁定後，於九十三年五月十一日與裕台公司
      結算，利息計算期間則自原告提存日即九十一年十一月十三日起至九十三年五
      月十一日原告與裕台公司結算日止，月息百分之一點五計算後，每月利息為四
      萬五千元，是上開期間之利息總額為八十萬七千元，原告除清償對裕台公司三
      百萬元之借款外，另簽發發票日九十三年五月三十一日、面額八十一萬元之支
      票一紙交付裕台公司以為前開期間利息之給付。被告就其欲保全執行之請求雖
      提起訴訟，惟因未繳納裁判費而經本院駁回其訴，是就該案實體訴訟而言，被
      告視同未起訴，被告既未遵守限期起訴之規定，而由原告聲請撤銷假扣押裁定
      ，則依前開規定，被告應賠償原告因供擔保所受之損害，且原告受有前開借款
      之利息損失與被告聲請假扣押之行為間亦有相當因果關係，被告應負賠償之責
      。
（三）有關原告向裕台公司借款利息之利率，以月息百分之一點五計算並不致過高，
      兩造先前有借貸往來時，原告曾於九十一年間向被告公司借款八百萬元，當時
      利息係以一個月十六萬元計算，經換算後甚至比原告向裕台公司借款之利率為
      高，故被告抗辯本件借款利率過高應不足採。
（四）原告確係向裕台公司借款，且因裕台公司當時因出口押匯在第一商業銀行（下
      稱第一商銀）有一筆錢，並由裕台公司向第一銀行申請簽發以第一商銀為發票
      人、台灣銀行新竹分行（下稱台銀）為付款人之支票一紙，交由原告用以提存
      ，被告否認借貸係真正云云，應無理由。
（五）綜上所述，原告之訴為有理由，乃聲明：被告應給付原告八十萬七千元，及自
      九十三年二月十八日起至清償日止，按年息百分之五計算之利息。
二、被告則以：
（一）按假扣押裁定，因債權人未於法院所命起訴限期內起訴，經債務人聲請法院予
      以撤銷，債權人固應賠償債務人因假扣押所受之損害，惟必債務人確因假扣押
      受有損害，且損害與假扣押之間具有因果關係者，始得請求賠償；假扣押之裁
      定，因自始不當而撤銷者，依民事訴訟法第五百三十一條規定，債權人固應賠
      償債務人因假扣押所受之損害，惟所生之損害必須與實施假扣押有相當因果關
      係，始得命負賠償責任，最高法院八十四年度台上字第一五三０號判決、七十
      六年度台上字第二二０號判決可資參照。查被告聲請假扣押執行，查封原告之
      土地，查封內容乃禁止該土地任意轉讓，並無礙原告於該土地上繼續興建房屋
      ；又原由原告擔任法定代理人之富爽公司當時正在清算，於清算中本不得違背
      清算係以了結現務、便於清算之目的，若繼續興建房屋將使法律關係複雜，富
      爽公司之清算人即訴外人胡雅人卻繼續興建而遭解任，是原告是否繼續興建房
      屋與被告之假扣押並無關係，故原告稱為求工程順利進行而提供反擔保云云，
      顯無理由，被告聲請假扣押之行為並未使原告遭受任何損害，且原告以高利向
      裕台公司借貸，乃被告為假扣押時所不能預見，是原告之利息損失與被告聲請
      假扣押之行為並無相當因果關係。
（二）次按，公司之資金，除因公司間或與行號間有短期融通資金之必要者外，不得
      貸與股東或任何他人；公司負責人違反前項規定時，應與借用人連帶負返還責
      任，公司法第十五條第一項第二款、同條第二項分別定有明文。查原告雖於九
      十三年三月十六日提出借據影本一紙，以資證明其確於九十一年十一月十日，
      以月息百分之一點五，向裕台公司借款擔保金三百萬元，惟上情未經裕台公司
      證實，尚難認為真正。況原告本身係裕台公司之股東之一，裕台公司縱貸與原
      告三百萬元亦違反前揭公司法之規定，且依通說咸認此等借貸行為自始、當然
      、確定無效。又本件借貸契約無效，則其利息之約定自難認為有效，是原告稱
      其負擔利息債務為受有損害，依法實屬無據。
（三）退一步言，縱使原告向裕台公司借款為事實，依原告提出之借據已載明擔保金
      提存國庫後之利息係由裕台公司領取，則原告當無受損失之可能。又有關前開
      借款利息之計算期間，由國庫收款書日期記載係九十一年十一月十二日，可知
      利息應由九十一年十一月十三日起算，又高院係於九十三年四月二十二日作成
      九十三年度抗字第一二九六號裁定，則原告縱要計算其損害結算日亦非計算至
      九十三年五月。
（四）末查，原告主張其自九十一年十一月十三日起至九十三年五月十一日止，共受
      有利息損害八十萬七千元云云，然被告早於九十二年十二月十一日已具狀聲請
      撤銷本院九十一年度裁全字第一七八二號裁定，是原告自九十二年十二月十二
      日後起至九十三年五月十一日止，究否受有利息損失與被告無關，原告請求被
      告賠償此部分之損害，於法無據。
（五）綜上所述，原告之訴顯無理由，並聲明：請求駁回原告之訴等情。
三、本院依職權調閱本院九十一年度司字第一一八號呈報清算人聲請事件卷、九十二
    年度司字第二六號選派清算人聲請事件卷、九十一年度存字第一五四五號提存事
    件卷、九十一年度裁全字第一七八二號執行事件卷、九十二年度訴字第一五二號
    民事事件卷；向本院提存所函查前開九十一年度存字第一五四五號提存事件，原
　　告之提存物係以何方式提存，及若以支票提存其票號為何等事項。
四、本院之判斷：
（一）程序方面：
　　１、原告起訴時原以富爽公司、乙○○、胡范惠玲、胡金田、楊艾莉、胡林秀卿
        等人同列為原告，嗣於訴訟進行中分別撤回富爽公司、胡范惠玲、胡金田、
        楊艾莉、胡林秀卿等人部分之訴訟，而被告就原告前開分別以言詞或書狀所
        為之撤回，於期日到場或收受書狀後未為同意與否之表示，自該期日或收受
        撤回書狀後十日內復未提出異議，依據民事訴訟法第二百六十二條第四項之
        規定，視為同意撤回，自應予准許，合先敘明。
　　２、原告於起訴時，原請求被告應給付原告一百七十二萬二千元及其法定利息，
        其後於訴訟進行中減縮聲明為八十一萬元及其法定利息，嗣又於九十三年十
        一月九日言詞辯論期日時減縮請求為八十萬七千元及其法定利息，核均為減
        縮應受判決事項之聲明，依民事訴訟法第二百五十五條第一項第三款之規定
        ，核無不合，應予准許。
（二）本件原告主張被告為保全其對包括原告等人之工程款債權三百萬元之強制執行
      ，聲請本院准予供擔保假扣押獲准，被告即提供一百萬元擔保後，對原告所有
      之土地為假扣押之執行，原告為求所興建之工程得以順利進行，向裕台公司借
      款三百萬元用以反擔保而免為假扣押，而被告經本院限期命其起訴，雖有提起
      訴訟，惟其後因未繳裁判費遭本院駁回其訴，視為未起訴，是被告於前開假扣
      押後因未於期間內起訴，原告聲請撤銷假扣押裁定並領回前開三百萬，除清償
      對裕台公司三百萬元借款外，另給付借款期間所生之利息八十萬七千元，依民
      事訴訟法第五百三十一條第一項，被告自應賠償原告因供擔保所受之利息損害
      等語。被告對原告係以裕台公司帳戶內申請簽發台銀支票三百萬元提存至本院
      之事實固不爭執，惟否認原告有向裕台公司借款，並否認借據之真正，抗辯查
      封原告之土地乃禁止該土地任意轉讓，無可能妨礙原告於該土地上興建房屋，
      原告以該理由向裕台公司借款提供反擔保，已有可議，且當時原由原告擔任法
      定代理人之富爽公司因解散而進行清算，於清算中清算人違背了結現務、便於
      清算之目的繼續於其上興建房屋而遭本院解任，與被告亦無關係，原告認其因
      供擔保而受損害與被告之執行假扣押間，並無因果；縱原告向裕台公司借款一
      節為真，惟原告乃裕台公司之股東，裕台公司依公司法規定本不得將資金貸與
      股東，原告違反上開規定，應屬無效，又借貸契約無效，則其利息之約定自難
      認為有效；又縱原告得向被告請求利息損害，惟被告早於九十二年十二月十一
      日具狀聲請撤銷上開假扣押裁定，則原告請求九十一年十一月十三日起至九十
      三年五月十一日止，其中自九十二年十二月十二日後起至九十三年五月十一日
      間之利息損失，應與被告無關而不應由被告負擔，原告請求被告賠償此部分之
      損害，於法無據等語，資為抗辯。
（三）按當主張有利於己之事實者，就其事實有舉證之責任，但法律別有規定或依其
      情形顯失公平者，不在此限，民事訴訟法第二百七十七條定有明文。是民事訴
      訟如係由原告主張權利者，應先由原告負舉證之責，若原告先不能舉證，以證
      實自己主張之事實為真實，則被告就其抗辯事實即令不能舉證，或其所舉證據
      尚有疵累，亦應駁回原告之請求（最高法院十七年上字第九一七號判例參照）
      。本件原告主張其因被告執行假扣押而查封其所有之不動產，原告為使其上工
      程得以順利進行，而向裕台公司借款三百萬元用以反擔保云云，固據其提出借
      據一紙、受款人為裕台公司之面額八十一萬元之支票一紙、及第一商銀簽發台
      支申請書代收入傳票（下稱傳票）一紙為證；惟被告否認該借據之真正，抗辯
      原告應證明確實有向裕台公司借款之事實，該借據僅係原告個人片面陳述等語
      。經查：
    １、觀之原告所提出之借據（參第六五頁），其上記載：「本人乙○○向裕台公
        司借款新台幣佰萬元正，以月息百分之壹點五計，借款期限自繳交新竹地
        方法院之假扣押擔保金（即九十一年度裁全字第一七八二號）之日起，至領
        回該筆擔保金止，提存法院所衍生之利息，亦由裕台公司領回　此致　裕台
        公司　借款人　乙○○　中華民國九十一年十一月十日」等文字，可知此係
        由原告單方出具之文書，至多僅能認原告曾為此陳述，無法即憑以認定原告
        與裕台公司確實有三百萬元之借貸關係存在。
　　２、再觀原告所提出之傳票（參第一０三頁），其上記載申請人為裕台公司、台
        支號碼為0000000號、金額為三百萬元，而該轉帳之日期為九十一年
        十一月十一日，本院函本院提存所查明原告係以何方式提存三百萬元，本院
        提存所回以：「：：提存人乙○○之提存物三百萬元係以發票人為新竹第一
        商業銀行東門分行支票、票號ＢＤ0000000號、付款人為台灣銀行新
        竹分行。」等情，固有本院提存所九十三年七月八日（九一）存字第一五四
        五號函暨國庫存款收款書、支票影本等在卷可按（參第一二０至一二二頁）
        ，復為被告所不爭執；惟，該傳票雖可證明裕台公司於九十一年十一月十一
        日，從其帳戶內提領三百萬元，並以台銀支票方式由原告提存至本院，但亦
        僅止於得證明該筆三百萬元之流動方式係自裕台公司處轉至原告，再從原告
        處轉至本院之事實而已，而上開資金流動之原因極多，亦不僅以借貸為唯一
        法律關係，並無法據以憑認此即係原告向裕台公司借款之證明。
　　３、又，被告持以執行查封原告財產之九十一年度裁全字第一七八二號假扣押裁
        定，係以富爽公司、原告、訴外人胡范惠玲、胡金田、楊艾莉及胡林秀卿為
        債務人，其中胡金田及胡林秀卿為原告之父、母，而胡林秀卿為裕台公司董
        事長、原告為裕台公司之董事一節，有原告
        司登記資料一紙在卷（參第七一頁）可查，復為原告所不爭執；是原告與胡
        林秀卿既均為被告前開假扣押裁定之債務人，胡林秀卿又係原告之母親，原
        告自己又在裕台公司擔任董事，原告與裕台公司之關係顯然非常緊密，則由
        同為債務人之母親所擔任法定代理人、自己擔任董事之裕台公司提供三百萬
        元擔保金，其間之法律關係非僅有借貸一途之可能性即大增，而原告又始終
        無法就其確係向裕台公司借貸三百萬元之事實，提出任何裕台公司收支會計
        之相關帳簿表冊、或同意借款之相關決議資料、或其他相關人證等以實其說
        ，本院無法產生原告有向裕台公司借款事實之心證。
　　４、再者，原告主張與裕台公司結算後，已簽發三百萬元之本金支票、八十一萬
        元之利息支票交由裕台公司以清償借款本息云云，固提出支票二紙為證，惟
        觀該紙原告所謂之利息支票，其上發票日為九十三年五月三十一日，發票人
        為富爽公司、富爽公司其旁為原告印文等情，有該紙支票附卷可查（參第九
        十四頁）；而原告當時為富爽公司之清算人，且目前富爽公司仍在清算中一
        節，亦經本院調閱九十二年度司字第二六號選派清算人事件卷宗核後無誤，
        復為原告所不爭執，是該紙支票應係富爽公司所簽發，原告僅以法定代理人
        名義在其旁代表公司為票據行為意旨之載明而已，是以，原告所提存之三百
        萬元來自裕台公司，原告與裕台公司間就該筆款項為何法律關係，已有疑義
        ，而清償該筆款項及給付借款期間所生之系爭利息之人，又非原告本人，乃
        係富爽公司，則原告究否受有利息之損害亦大有疑義；是原告在其分別擔任
        法定代理人、董事之富爽公司、裕台公司間，以各公司之資金對外支付原告
        個人事由之金錢項目，且該事項顯係與公司營業項目不符之事項，二公司間
        並以此金錢互為往返挪用，原告卻又無法提出任何公司內部帳冊以供查核，
        原告今僅以其個人出具之借據，即主張此筆金錢在上開二公司往返間，係其
        向裕台公司借款，再向富爽公司借票還款給裕台公司做為清償云云，恐失之
        速斷，亦乏根據。
　　５、按假扣押之強制執行程序就不動產而言，即為實施查封之程序，而不動產在
        實施查封後，債務人就查封物所為移轉、設定負擔或其他有礙執行效果之行
        為，對於債權人不生效力，強制執行法第五十一條第一項定有明文；查本件
        被告依前揭九十一年度裁全字第一七八二號假扣押裁定，執行對原告上開土
        地之假扣押，原告在其所有之土地遭查封後，依上開規定不得將土地為移轉
        、設定負擔或其他有礙執行效果之行為，原告在不違反前開規定下，本可繼
        續在土地上興建房屋，被告假扣押該筆土地，並未使原告繼續興建房屋之權
        利受損，原告以此為原因主張不得不向他人借款以使工程得順利繼續進行云
        云，已有誤會；況且上開土地上房屋興建者為富爽公司，而原告在其主張於
        九十一年十一月十日借款之當時，富爽公司已解散進行清算，原告並非富爽
        公司之清算人等情，除據本院調閱九十二年司字第二六號選派清算人事件卷
        查核無誤外，復為原告所不爭執，則原告當時既非富爽公司之法定代理人，
        本無從決定是否繼續興建房屋，是以，原告既無從決定是否在其土地上繼續
        興建房屋，且縱令有權決定，原告亦逕可為之，並未因被告查封該土地而受
        何影響。綜上說明，原告土地遭被告執行假扣押本與其上是否繼續興建房屋
        一節無關，即工程之繼續進行與否與原告土地遭查封間並無何因果關係，原
        告顯無必須借款三百萬元以使其工程繼續進行之理由，其主張為使工程進行
        ，而向他人借款，其間之利息損失應由被告負擔云云，亦無理由。
（四）本件基於前述，原告既未能舉證證明何以土地遭被告執行假扣押程序查封後，
      須向他人借款三百萬元提供反擔保，以使其上工程得以繼續進行；又未能就其
      與裕台公司三百萬元之資金往來確係借貸關係舉證以實其說，況且，清償三百
      萬元及系爭利息之人，亦非原告本人，本院無法產生原告係向裕台公司借款以
      供擔保、且原告因被告假扣押未依限起訴致其供擔保受有損害事實之心證，原
      告主張被告應依民事訴訟法第五百三十一條第一項規定，賠償其因供擔保所受
      損害云云，為無理由，應予駁回。
（五）本件為判決之基礎已臻明確，兩造其餘攻擊、防禦方法及提出未經援用之舉證
      ，經本院審酌後，核與判決結果無影響，爰不一一論駁，附此敘明。
五、據上論結：本件原告之訴為無理由，依民事訴訟法第七十八條，判決如主文。
中　　　華　　　民　　　國　　九十三　　年　　 十一 　　月　　 三十 　　日
                                  臺灣新竹地方法院民事第一庭
　　　　　　　　　　　　　　　　　　　法　　　官　楊麗文
右為正本係照原本作成。
如對本判決上訴，須於判決送達後廿日內向本院提出上訴狀。
　　　　　　　　　　　　　　　　　　　法院書記官　洪木志
中　　　華　　　民　　　國　　九十三　　年　　  十二  　　月　　　一　　日
